臺灣臺南地方法院民事裁定
110年度消債清字第49號
聲  請  人
即  債務人  陳麗雲
代  理  人  黃立緯  律師
上列當事人因消費者債務清理事件聲請清算，本院裁定如下：
    主  文
聲請人陳麗雲自民國一百一十年九月三十日下午五時起開始清算
程序，並命司法事務官進行本件清算程序。
    理  由
一、按債務人不能清償債務或有不能清償之虞，於法院裁定開始
    更生程序或許可和解或宣告破產前，得向法院聲請清算，此
    參之消費者債務清理條例（下稱消債條例）第3條、第80條
    第1項規定自明。次按，協商或調解成立者，債務人不得聲
    請更生或清算。但因不可歸責於己之事由，致履行有困難者
    ，不在此限。第75條第2項規定，於前項但書情形準用之。
    本條例施行前，債務人依金融主管機關協調成立之中華民國
    銀行公會會員，辦理消費金融案件無擔保債務協商機制與金
    融機構成立之協商，準用前2項之規定，消債條例第151條第
    7項、第8項、第9項分別定有明文。再按，法院開始清算程
    序之裁定，應載明其年、月、日、時，並即時發生效力，消
    債條例第83條第1項亦有明文。復按，消債條例第151條第7
    項但書所定「因不可歸責於己之事由，致履行有困難者」，
    僅須於法院就更生或清算之聲請為裁判時存在即可，不以協
    商成立後始發生者為限，並與債務人於協商時能否預見無關
    。債務人於協商時縱未詳加思考、正確判斷，或可預見將來
    履行可能有困難而仍冒然簽約成立協商，亦不能據此即認其
    履行有困難係可歸責於債務人。至債務人於履行有困難之事
    由發生前有無違約不履行行為，與該事由是否不可歸責於債
    務人之判斷尚屬無涉（民國98年第1期民事業務研究會第24
    號、26號提案，司法院民事廳消債條例法律問題研審小組就
    101年1月4日修正前消債條例第151條第5項但書所定「因不
    可歸責於己之事由，致履行顯有重大困難者」之闡釋、103
    年第9期民事業務研究會第4號提案，司法院民事廳消債條例
    法律問題研審小組之意見，可資參照）。
二、本件聲請意旨略以：聲請人前向最大債權金融機構請求債務
    協商而協商成立，嗣因收入中斷，致不能依協商之約定履行
    。聲請人每月僅領有國民年金保險老年年金給付新臺幣（下
    同）2,235元、中低收入戶老人生活津貼7,759元，每月收入
    僅有9,994元；而每月必要生活費用為15,964.8元，有不能
    清償債務之情形。為此，爰依消債條例之規定，聲請清算等
    語。
三、經查： 
　㈠聲請人於95年5月間曾向最大債權金融機構台新國際商業銀行
    股份有限公司（下稱台新銀行）請求債務協商而協商成立，
    雙方約定聲請人應自95年5月起，分120期，0利率，每月清
    償9,308元至全部清償為止，此有協議書影本1份在卷可按（
    參見本院卷第66頁）。
　㈡聲請人主張因收入中斷，致不能依協商之約定履行，雖未提
    出任何證據，以為證明。惟查，縱令聲請人於協商當時有履
    行前述協商約定之可能，因以聲請人目前之情形而言，聲請
    人每月收入為9,994元，每月必要生活費用為15,964.8元；
    以聲請人每月收入扣除每月必要生活費用以後，尚不足5,97
    1元（詳見理由三、㈢），並不足以履行前述協商所約定每月
    應清償之9,308元。是以，聲請人顯有消債條例第151條第9
    項準用同條第7項但書所定因不可歸責於己之事由，致履行
    有困難之情形。從而，聲請人雖於消債條例施行前，曾在95
    年間向最大債權金融機構台新銀行請求協商而協商成立，惟
    因有消債條例第151條第9項準用同條第7項但書所定情形存
    在，聲請人如有不能清償債務或不能清償債務之虞，仍非不
    得依消債條例之規定，向法院聲請更生或清算。
　㈢聲請人主張其每月僅領有國民年金保險老年年金給付2,235元
    、中低收入戶老人生活津貼7,759元，每月收入僅有9,994元
    ；而每月必要生活費用為15,964.8元，有不能清償債務之情
    形等語。查： 
　　1.聲請人主張其每月僅領有國民年金保險老年年金給付2,23
      5元、中低收入戶老人生活津貼7,759元之事實，核與卷附
      勞動部勞工保險局國民年金保險給付申領資料查詢表、臺
      南市政府110年8月24日府社助字第1101029225號函文所載
      內容相符，此有勞動部勞工保險局國民年金保險給付申領
      資料查詢表、臺南市政府上開函文各1份在卷可稽（參見
      本院卷第51頁、第62頁）；衡諸聲請人為42年11月出生，
      有戶籍謄本（現戶全戶）影本1份在卷可按（參見本院卷
      第7頁），現年67歲，已逾勞動基準法第54條第1項第1款
      所定之強制退休年齡；且聲請人於107、108、109年度，
      均無所得之紀錄；於97年7月7日以後，即無投保勞工保險
      之紀錄，有稅務電子閘門財產所得調件明細、勞工保險被
      保險人投保資料表各1份在卷可按（參見本院卷第38頁至
      第41頁、第34頁至第37頁），可認聲請人主張每月僅領有
      國民年金保險老年年金給付2,235元、中低收入戶老人生
      活津貼7,759元，每月收入僅有9,994元，尚堪信為真正。
　　2.按消債條例立法目的係為使不幸陷入經濟困境之人得以清
      理債務、重建生活，並在清理債務過程中能適度保有符合
      人性尊嚴之最低基本生活所需，而非維持債務人過去慣常
      之寬裕生活型態，否則非僅有悖於消債條例之意旨，更係
      將債務人因個人浪費或財務管理失控之風險不當轉嫁予債
      權人負擔，顯非公允。故為妥適調整債務人與債權人及其
      他利害關係人間之權利義務關係，保障債權人獲得公平受
      償，並謀求消費者經濟生活之重建復甦機會，法院對於債
      務人每月必要生活費用之數額，自不可僅以債務人之主張
      為斷，而應參酌消債條例第64條之2第1項關於同條例第64
      條第2項第4款所稱必要生活費用之認定標準定之，方屬允
      洽。次按，債務人必要生活費用，以最近一年衛生福利部
      或直轄市政府所公告當地區每人每月最低生活費1.2倍定
      之，消債條例第64條之2第1項定有明文。本院審酌聲請人
      目前居住於臺南市，有戶籍謄本（現戶全戶）影本1份在
      卷可按（參見本院卷第7頁）；而臺南市政府公告之110年
      度臺南市最低生活費為每人每月13,304元，此有109年9月
      29日府社助字第1091204668號公告影本1份在卷可參（參
      見本院卷第68頁），其1.2倍為15,965元（計算式：13,30
      4×1.2≒15,965，小數點以下四捨五入），認聲請人主張其
      每月必要生活費用為15,964.8元，應堪信為實在。
　　3.聲請人雖曾與第三人新光人壽保險股份有限公司（下稱新
      光人壽公司）訂立保險契約2份，惟算至110年7月29日為
      止，前述保險契約第2份之保單價值準備金分別僅有69,14
      9元、66,751元，此有新光人壽公司110年7月29日新壽法
      務字第1100001402號函所附投保簡表1份在卷可按（參見
      本院卷第50頁），是縱令聲請人終止與新光人壽公司所訂
      立之前述保險契約，所能領得之解約金，亦應不足以清償
      聲請人積欠之債務。
　　4.從而，聲請人每月收入為9,994元，每月必要生活費用為1
      5,964.8元；以聲請人每月收入扣除每月必要生活費用以
      後，尚不足5,971元（計算式：9,994－15,964.8≒－5,971，
      小數點以下四捨五入），顯然不足以清償任何清償方案，
      確有不能清償債務之情事。準此，聲請人主張有不能清償
      債務之情形等語，應堪信為實在。
四、綜上所陳，聲請人有不能清償債務之情形，復未經本院裁定
    開始更生程序或許可和解或宣告破產，又無消債條例第6條
    第3項、第8條、第82條第2項所定駁回清算聲請之事由存在
    ，債務人聲請清算，應屬有據。
五、末按，法院裁定開始更生或清算程序後，得命司法事務官進
    行更生或清算程序，必要時得選任律師、會計師或其他適當
    之自然人或法人一人為監督人或管理人，消債條例第16條第
    1項定有明文。查，本件既經本院裁定開始清算程序，爰併
    依前開規定，命司法事務官進行清算程序。　　　
中    華    民    國   110    年    9     月    30    日
                  民事第五庭  法  官  伍逸康
以上正本係照原本作成。　　　　　　　　　
本裁定不得抗告。
本裁定已於民國110年9月30日下午5時公告。 
中　　華　　民　　國　　110 　年　　9 　　月　　30　　日
　　　　　　　　　　　　　　　書記官  康紀媛